【裁判字號】    99,上訴,1685
【裁判日期】    990818
【裁判案由】    殺人未遂等
【裁判全文】
臺灣高等法院刑事判決                99年度上訴字第1685號
上  訴  人  臺灣桃園地方法院檢察署檢察官
被      告  丙○○
指定辯護人  本院公設辯護人甲○○
上列上訴人因被告殺人未遂案件，不服臺灣桃園地方法院98年度
訴字第945 號，中華民國99年2 月4 日第一審判決（起訴案號：
臺灣桃園地方法院檢察署98年度偵字第17427 號），提起上訴，
本院判決如下：
    主  文
上訴駁回。
    理  由
一、公訴意旨略以：被告丙○○前因妨害公務罪，經臺灣臺北地
    方法院於民國（下同）98年7 月20日以98年度易字第1123號
    判決判處有期徒刑4 月確定，於98年8 月7 日（起訴書誤載
    為8 月9 日）縮刑期滿執行完畢，詎仍不知悔改，竟基於殺
    人之犯意，於98年8 月10日下午2 時10許，在桃園縣桃園市
    ○○路10號前，持自路邊拾得之尖銳剪刀1 把，朝路過之乙
    ○○背部猛刺3 刀，致乙○○受有左上背部3 處穿刺傷併氣
    胸之傷，而乙○○友人林志賢見狀急將雙方拉開並報警。桃
    園縣政府警察局桃園分局大樹派出所警員蔡鎧鴻與王光華獲
    報前往處理，詎丙○○竟基於妨害公務及殺人之犯意，突持
    上開剪刀往蔡鎧鴻胸部刺去，以此強暴方式妨害蔡鎧鴻執行
    勤務，幸蔡鎧鴻身著有護心鋼板之防彈衣，僅防彈衣之外襯
    套遭割損而未受傷害，待丙○○疏於防備，於同日下午2 時
    20分許，警員當場將丙○○手中之剪刀奪下而逮捕之，並扣
    得上開剪刀1 把。因認被告丙○○涉犯刑法第271 條第2 項
    、第1 項之殺人未遂罪及同法第135 條第1 項之妨害公務罪
    等語。
二、按不能證明被告犯罪或其行為不罰者，應諭知無罪之判決，
    刑事訴訟法第301 條定有明文。又行為時因精神障礙或其他
    心智缺陷，致不能辨別其行為違法或欠缺依其辨識而行為之
    能力者，不罰，刑法第19條第1 項亦有明文。
三、經查：
（一）公訴意旨所指之前揭事實，業據被告丙○○於警詢及偵審
      時均坦承不諱（見偵查卷第7 頁至第8 頁、第42頁至第43
      頁；原審98年度聲羈字第540 號卷第11頁反面；原審98年
      度訴字第945 號卷第13頁至第14頁、第32頁、第129 頁）
      ，並經證人乙○○、林志賢、陳怡華、蔡鎧鴻分別於警詢
      時或偵查中證述綦詳（見偵查卷第10頁至第17頁、第50頁
      至第51頁），復有剪刀1 把扣案可資佐證，堪認被告之自
      白與事實相符。又證人乙○○遭被告刺傷之部位係在其左
      後肩靠近頸部、左背靠近腋下與其右側，並受有穿刺傷併
      氣胸之傷勢，而證人蔡鎧鴻所穿防彈衣，其胸口部位亦遭
      刺破等情，有財團法人天主教聖保祿修女會醫院診斷證明
      書及照片等件在卷可稽（見偵查卷第22頁至第23頁、第27
      頁至第28頁、第29頁），可認被告確有持扣案之剪刀朝證
      人乙○○之後頸與後背等部位，及朝證人蔡鎧鴻胸部之部
      位刺去，且被告刺殺之力道非輕。而後頸、背部與胸部均
      為人體要害部位，持扣案之剪刀朝該部位猛力刺入，足以
      致人於死，為一般人所得預見，是被告前揭行為在客觀上
      確與殺人罪之構成要件相符。
（二）另按刑法第135 條之妨害公務罪所謂施強暴，係指一切有
      形之物理力之行使而言，不問其係對人或對物為之，均包
      括在內，申言之，行為人之強暴行為，如以公務員為目標
      ，而實施暴力因而產生積極妨害公務員執行職務者即屬之
      。查證人即警員蔡鎧鴻、王光華因獲報被告有刺殺證人乙
      ○○之行為而至現場處理，核屬依法執行協助偵查犯罪之
      職務，且其2 人當時均係穿著警察制服到場，業據被告於
      原審羈押詢問時供述明確（見原審98年度訴字第945 號卷
      第14頁），則被告持扣案之剪刀朝證人蔡鎧鴻、王光華揮
      舞，其後更刺向證人蔡鎧鴻胸口，顯係對依法執行職務之
      證人蔡鎧鴻、王光華施以強暴行為，是其有妨害公務之犯
      意及行為，至為灼然。
（三）又依被告於原審審理時供稱：「殺人是犯法的我知道」等
      語（見原審98年度訴字第945 號卷第62頁），似可認其行
      為時應有辨識行為違法之能力。然依其於警詢時所稱：「
      我卡到鬼，所以我要殺了他，我殺的那一個人是髒東西。
      我要刺殺乙○○是因為我覺得有鬼卡在他身上。為何挑他
      ，只有他嗎？那就只有他了，我看他背後不順眼，因此刺
      殺他。我在現場等乙○○一天了，他坐車子來，我就是要
      讓他死，我要讓他再一次無敵風火輪。剪刀是我撿來就插
      在你身上了，我剪刀是用來給你死的」等語（見偵查卷第
      7 頁至第8 頁）；復於偵查中對檢察官訊問其為何要刺殺
      警察時，答稱：「因為我在外面沒有飯吃，想到監獄吃牢
      飯」，檢察官繼續追問吃牢飯為何要刺警察時，又答稱：
      「因為他身上卡到髒東西」等語（見偵查卷第42頁至第43
      頁），顯見被告之精神狀態似有異常，始會為上述不合正
      常邏輯之陳述內容。另參酌證人乙○○於警詢時證稱：「
      我當時看到被告在路上亂打人，我走到屋內，被告就跟著
      我一起走進去，他莫名其妙就一直胡言亂語『宋美齡是誰
      殺的』，他邊拿著剪刀向我刺殺過來，且嘴巴一直說『我
      姐姐是不是被你殺的』，被告當時沒有喝酒，我感覺他是
      不是精神異常」等語（見偵查卷第11頁）；另證人林志賢
      於警詢時證稱：「我感覺被告精神有些異常狀況，他一直
      胡言亂語」等語（見偵查卷第16頁）、證人蔡鎧鴻於偵查
      中證述：「我與同事王光華到場，見被告1 人持剪刀在路
      旁揮舞、自言自語，說一些聽不懂的話」等語（見偵查卷
      第50頁）綜合觀之，被告於刺殺證人乙○○、蔡鎧鴻時，
      其表現於外部之異常精神狀況，已為不具精神專業知識之
      證人乙○○、蔡鎧鴻與林志賢所能感受並懷疑被告有精神
      疾病存在，是被告行為時精神狀態明顯可疑。徵之被告與
      證人乙○○素不相識，更無仇隙，若非本身心理精神狀況
      異常，豈會毫無動機無端持刀刺傷證人乙○○，更足令人
      懷疑被告行為時因精神障礙或其他心智缺陷，致不能辨別
      其行為違法或欠缺依其辨識而行為之能力。
（四）而原審法院依職權囑託行政院國軍退除役官兵輔導委員會
      臺北榮民總醫院對被告精神狀態進行鑑定結果認：被告於
      鑑定時言語閃爍，對問話反應遲疑，極度多疑，本不願說
      明案情，且表達沒辦法解釋，態度神秘，彷彿有不可說之
      事，但在最後才表示事情很難讓別人相信，確信「有陰的
      卡在被害人身上」，後來警察出現，也有幾個是「卡到陰
      」，又鑑定時被告表示並未出現在鑑定場所，但乃是因為
      時間還沒有到，其言談舉止完全受相關「假信念」控制，
      無法用常理理解。且其精神診斷有可能為安非他命或酒精
      引起之精神病、精神分裂症或妄想症，無論何種精神疾患
      ，被告過去及鑑定時都應處於嚴重「妄想狀態」及「精神
      病狀態」，潛在高度可能之暴力傾向，其於案發行為時明
      顯受妄想症狀之控制，堅信妄想之內容，無法控制其衝動
      ，以致發生本案行為，故被告案發行為有「因精神障礙，
      欠缺其辨識而行為之能力」之情形，其於鑑定時仍有明顯
      精神病症狀等情，有該院98年12月18日北總精字第098002
      7738號函及所附臺北榮民總醫院精神狀況鑑定書在卷可稽
      （見原審98年度訴字第945 號卷第72頁至75頁）。再原審
      法院就被告於刺傷證人乙○○、蔡鎧鴻時之精神狀態，及
      被告於歷次訊問時，對其刺殺證人乙○○、蔡鎧鴻之原因
      ，何以會有多種不同說詞等情，另函請該院說明，該院於
      99年1 月7 日以北總精字第0990000124號函覆說明略以：
      (一)、被告案發時依其辨識而行為之能力，已達欠缺之程度
      ，故無法控制而傷害被害人。(二)、處於精神病狀態之人經
      驗一般人未能經驗之事件，因而影響或控制其情緒及行為
      ，表示在言詞上會有反覆之情形。被告精神狀態處於「精
      神病狀態」，若不經治療，無法在案發時短時間消失，其
      案發時之行為為連續性，故其案發時依其辨識而行為之能
      力，皆應已達欠缺之程度。(三)、被告因精神病，其情緒及
      行為受精神症狀影響或控制，故有說詞反覆之情形，其精
      神狀態應由其精神病及伴隨之症狀而影響其行為來解釋，
      於本次精神鑑定時鑑定被告於案發前、案發時及鑑定時皆
      為精神病狀態等語（見原審98年度訴字第945 號卷第86頁
      ），是依上開精神狀況鑑定書及函覆說明，堪認被告於行
      為時，已因精神疾病致欠缺依其辨識而行為之能力。
（五）綜上所述，被告雖有公訴人所指之殺人未遂、妨害公務等
      犯行，然因有精神障礙致欠缺依其辨識而為行為之能力之
      情形，依刑法第19條第1 項之規定，其行為應屬不罰，揆
      諸前皆說明，自應依法為無罪之諭知。
四、原審以被告其行為應屬不罰，而判決被告無罪，並說明依刑
    法第19條第1 項之原因不罰者，其情狀足認有再犯或有危害
    公共安全之虞時，令入相當處所，施以監護，期間為5 年以
    下，同法第87條第1 項、第3 項前段定有明文。本件被告不
    僅隨機挑選證人乙○○為其加害之對象，並對到場執行職務
    之證人蔡鎧鴻亦施加暴力，且其在羈押期間，亦有2 次因情
    緒不穩而與同房收容人發生暴力行為，而遭看守所使用戒具
    以資保護，有臺灣桃園看守所98年9 月22日桃所戒字第0980
    705041號函及98年10月2 日桃所戒字第0980705042號暨所附
    戒具報告表在卷供參（見原審卷第26頁至第27頁、第37頁至
    第3 8 頁），顯見其有高度之暴力傾向，又被告經臺北榮民
    總醫院進行精神鑑定結果，亦認有明顯精神病症狀，再犯及
    危險性仍高，而建議被告接受精神科治療，足認被告顯有再
    犯及危害公共安全之虞，是為預防被告再因精神病症狀之影
    響而有危害一己與他人之虞，以期避免因被告精神病化之行
    為而對其個人及社會造成難以預料之危害，爰依刑法第87條
    第1 項、第3 項之規定，對被告宣告令入相當處所施以監護
    之處分。核其認事用法，並無違誤，檢察官上訴意旨，以：
    （一）按刑事訴訟法關於鑑定之規定，依同法第198 條、第
    208 條等規定，不論係鑑定人或鑑定機關、團體，應由法院
    、審判長、受命法官或檢察官為選任、囑託，並依第206 條
    之規定，提出記載「鑑定之經過及其結果」法定程式之書面
    報告，於具備此2 要件，該鑑定報告即屬同法第159 條第1
    項所定得為證據之「法律有規定」之情形，而賦予其證據能
    力。又鑑定書面所以得為法律規定之傳聞例外，除僅適用於
    法官或檢察官所選任或囑託者外，並應就「鑑定之經過」及
    「其結果」合一而為判斷，不能析離分別觀察。所謂鑑定之
    經過，指實施鑑定之程序與步驟，包括鑑定之方法如何，因
    鑑定之必要所為資料、資訊之蒐集與其內容，及所為判斷之
    根據暨理由；所謂鑑定之結果，即鑑定人就鑑定之經過，依
    其專業知識或經驗，對於鑑定事項所做之判斷、論證（最高
    法院97年度台上字第919 號判決意旨可參），又鑑定報告固
    得為形成法院心證之資料，然對於法院之審判並無拘束力，
    故待證事項雖經鑑定，而鑑定報告顯然存有疑義者，於究明
    之前，仍不得遽採為判決之基礎，若法院未就鑑定疑義深入
    究明並為必要之論述，遽行判斷，洵有調查未盡及理由欠備
    之違誤（最高法院97年度台上字第121 號判決同此意旨）。
    查，原判決係以卷附行政院國軍退除役官兵輔導委員會台北
    榮民總醫院98年12月18日北總精字第0980027738號函所附台
    北榮民總醫院精神狀況鑑定書及同院99年1 月7 日北總精字
    第0990000124號函之鑑定結果及說明，認定被告於行為時已
    因精神疾病致欠缺依其辨識而行為之能力，惟觀之上開鑑定
    書可知，被告於進行鑑定時，係採取抗拒態度，並未配合施
    測人員要求完成智力測驗及其他人格特質評估等心理測驗，
    且鑑定機關亦未對被告進行任何醫學生理檢查或儀器檢測，
    甚未檢附或說明參考何種精神病理學相關文獻資料，僅單憑
    被告於鑑定最後階段表示：其確信「有陰的卡在被害人身上
    」，且後來警察出現時，也有幾個是「卡到陰」等「妄想」
    內容，及感受被告鑑定時有極度偏執之行為及情緒，即遽行
    診斷被告「有可能」罹患安非他命或酒精引起之精神病、精
    神分裂症或妄想症，並認無論何種精神病患，被告過去及鑑
    定時都應處於嚴重「妄想狀態」及「精神病狀態」，又以被
    告對案發經過之描述及偵查筆錄之描述，論斷被告於行為時
    明顯受妄想症狀之控制，堅信妄想內容，而無法控制其衝動
    之結論，然參以被告於警詢時供述：「（你有無拿剪刀刺向
    警方？你為何要刺向警方？）有，我看他不爽，就是看他不
    爽，你不需要跟我講那麼多，要辦要送就快一點」等語（見
    偵查卷第8 頁）；嗣於偵查中供稱：「（為何要持剪刀刺乙
    ○○？）因為我看他不順眼。」、「（你為何要刺他『指員
    警』？）因為我在外面沒有飯吃，想到監獄吃牢飯。」、「
    （吃牢飯為何要刺警察？）因為他身上卡到髒東西。」、「
    （你知道警察在執行公務？）我知道。因為我沒工作肚子餓
    。」、「（如果你離開地檢署是否還會傷人？）不會。」等
    語；又於羈押審理時供稱：「（為何要拿刀刺警察？）警察
    去。」、「（警察去為何要刺警察？）就這樣而已。」等語
    ；嗣於原審審理時陳稱：「（到場員警你是故意刺向他的胸
    部？）我是拉扯間才不小心碰到他的胸部。」、「（你當時
    有無看到員警穿著防彈背心？）有。」、「（所以你知道朝
    員警的胸部刺下去會刺不進去？）我是因為拉扯，才不小心
    刺到員警的胸部，不是故意朝有穿著防彈背心的胸部刺下去
    。」、「（員警在偵訊中稱他靠近你的時候，你就以剪刀刺
    他的胸部，因為他的防彈背心擋住，才沒有受傷，跟你所述
    不小心才碰到不同，有何意見？）員警這樣講我沒有意見，
    他說他的。」等語，足認被告所述並非全屬「妄想」，且有
    理性厲害計算等情甚明，益徵上開鑑定所據之判斷基礎（即
    被告供述及偵查筆錄）未見全面，且其所用之鑑定方法過於
    倚賴其主觀觀察及感受，客觀性及科學性自顯不足。（二）
    系爭鑑定書既已載明被告先前曾有因殺人未遂案件於國軍80
    4 醫院進行精神鑑定之病史，卻未查詢與本件鑑定顯屬相關
    之該次鑑定結果，亦未隻字說明無庸參考該次鑑定相關資料
    之理由，益見其鑑定所需之資料蒐集尚有不足。綜上所述，
    上開鑑定顯非無瑕可指，惟原審未經詳查遽為採信，自有調
    查未盡之違誤，又判決所認不論何種原因造成被告罹患精神
    病，均不影響鑑定結果，並論檢察官聲請調查此部分證據欠
    缺關連性及必要性乙節，亦容屬有違論理法則（蓋若原因判
    斷失據，結論自屬無可維持）。（三）原審於審理期間，均
    未依刑事訴訟法第271 條第2 項之規定，傳喚告訴人即被害
    人乙○○到庭陳述意見，未能充分保障被害人參與訴訟之權
    利，亦有未洽云云。惟查：（一）本件認定被告因精神疾病
    致欠缺依其辨識而行為之能力等情，除依據行政院國軍退除
    役官兵輔導委員會台北榮民總醫院前揭鑑定報告及其說明外
    ，另審酌被告案發當日於警詢及偵查陳述時之精神之客觀狀
    態，輔以證人乙○○、林志賢、蔡鎧鴻等人主觀上認被告確
    有胡言亂語，甚或精神異常等情狀，綜合判斷所得，自非單
    憑上開醫院鑑定報告之結果，合先敘明。又行政院國軍退除
    役官兵輔導委員會台北榮民總醫院98年12月18日北總精字第
    0980027738號函所附台北榮民總醫院精神狀況鑑定書係綜合
    (一)、被告之生活史及病史。(二)、被告既往犯罪史。(三)、被告
    於事發前、後及當時之精神狀態等情。並以對被告施以(一)、
    精神狀態檢查。(二)、心理測驗（包括對被告行為觀察與晤
    談；魏氏成人智力測驗）等科學方式，所作成之鑑定結果
    ，有該鑑定報告附卷可憑，該結果既係專業之機構以專業之
    檢查及測驗之方式所為，自有其科學之憑據，並非僅單憑被
    告於鑑定最後階段所陳述之內容及情緒，所出具之鑑定報告
    。是檢察官認該鑑定機關並未對被告進行任何醫學生理檢查
    或儀器檢測云云，容有誤會。至該鑑定報告雖未另予說明參
    考何種精神病理學相關文獻資料，然此核非鑑定報告必具之
    項目，自不影響該鑑定報告結果之憑信性。另被告於進行鑑
    定時，係採取抗拒態度，並未配合施測人員要求完成智力測
    驗及其他人格特質評估等心理測驗等情，係屬被告精神狀態
    之表徵之一，既為鑑定機關採為鑑定結果之依憑，若無其他
    積極證據可為相反之推定，亦不得據此反推該鑑定報告不可
    採信（反之，若檢察官前揭推論可以採信，則如病患於鑑定
    時採配合態度，豈非一定要推定其於行為時精神為正常）。
    另上訴意旨僅採被告於警詢、偵查及原審審理時之部分較為
    正常供詞，未就被告全體陳述綜合判斷，即推論被告行為時
    並無因精神障礙致欠缺依其辨識而為行為能力之情形，自屬
    臆測。（二）另經本院向國軍桃園總醫院查詢被告是否曾於
    精神科就醫或為相關精神鑑定等情，經該院以99年6 月7日
    醫桃企管字第0990001601號函函覆本院稱：被告於該院並無
    精神科就診紀錄或做過精神鑑定等情（見本院卷第37頁），
    是該院並無被告精神方面病史之相關資料，可以確定。況本
    件首應考量釐清者，應為被告於行為「當時」是否確有因精
    神疾病致欠缺依其辨識而行為能力之情狀，其於行為前有無
    精神方面之相關病史，只能作為判斷之參考，要屬當然。（
    三）再原審於審理期間雖未傳喚告訴人即被害人乙○○到庭
    陳述意見，程序上確有瑕疵，惟此核與原判決本旨並無影響
    ，況經本院依法傳喚被害人乙○○到庭，被害人乙○○亦未
    到庭陳述意見，有本院刑事報到單1 件附卷可稽（見本院卷
    第53頁），顯見被害人乙○○並無到庭陳述意見之意願。綜
    上所述，檢察官執前事由提起本件上訴，並無理由，應駁回
    之。
五、被告經合法傳喚，無正當之理由不到庭，爰不待其陳述，逕
    行判決。
據上論斷，應依刑事訴訟法第368 條、第371 條，判決如主文。
本案經檢察官黃朝貴到庭執行職務。
中    華    民    國    99    年    8     月    18    日
                  刑事第十四庭審判長法  官  陳志洋
                                    法  官  梁耀鑌
                                    法  官  謝靜恒
以上正本證明與原本無異。
檢察官如不服本判決，應於收受送達後10日內向本院提出上訴書
狀，其未敘述上訴之理由者並得於提起上訴後10日內向本院補提
理由書（均須按他造當事人之人數附繕本）「切勿逕送上級法院
」。
被告不得上訴。
                                    書記官  陳珮茹
中    華    民    國    99    年    8     月    18    日

司法院資訊處製作；財團法人民間司法改革基金會備份。
